臺灣高等法院刑事判決
111年度上訴字第1917號
上  訴  人  臺灣新北地方檢察署檢察官
被      告  陳志文



指定辯護人  蔡宗釗律師(義務辯護)
上列上訴人因被告違反個人資料保護法等案件，不服臺灣新北地
方法院110年度訴字第1244號，中華民國111年3月17日第一審判
決（起訴案號：臺灣新北地方檢察署109年度偵字第18037號、11
0年度偵緝字第1114號），提起上訴，本院判決如下：
    主  文
原判決關於陳志文部分撤銷。
陳志文共同犯個人資料保護法第四十一條之非法利用個人資料罪
，處有期徒刑參月，如易科罰金，以新臺幣壹仟元折算壹日。未
扣案之犯罪所得新臺幣貳仟元沒收，於全部或一部不能沒收或不
宜執行沒收時，追徵其價額。偽造如附表「署押內容及數量」欄
所示之署押均沒收之。
    事  實
一、陳志文與辛桐宇（此部分業經原審判處有期徒刑4月確定）
    為詐取門號及手機，竟意圖為自己不法所有，共同基於非公
    務機關非法利用個人資料、詐欺取財、行使偽造私文書及冒
    用身分而使用他人遺失之國民身分證之犯意聯絡，由辛桐宇
    於民國108年10月28日某時許，以臉書MESSENGER通訊軟體與
    經營浩克通訊之賴肇宏聯繫，並對其佯稱：已獲得友人黃俊
    溢之同意，欲以黃俊溢之身分辦理門號等語，並傳送黃俊溢
    遺失之國民身分證及健保卡之翻拍照片，賴肇宏為核對身分
    ，因而要求辛桐宇提供黃俊溢至台灣大哥大門市申辦之預付
    卡，辛桐宇遂至新北市○○區○○○路00號台灣大哥大淡水中正
    東店，未經黃俊溢同意，冒用黃俊溢之名義，於附表編號1
    所示預付卡申請書之申請人簽章欄位偽簽黃俊溢之署押，表
    示黃俊溢同意依據合約條件申辦門號而偽造上開文書，再連
    同黃俊溢之國民身分證及健保卡影本持之向台灣大哥大淡水
    中正東店門市不知情之承辦人張冠瑋行使之，致承辦人員陷
    於錯誤，准予其申請並交付門號0000000000號SIM卡1張予辛
    桐宇，足生損害於黃俊溢及台灣大哥大股份有限公司(下稱
    台灣大哥大公司)對於門號管理之正確性。再由陳志文假冒
    為黃俊溢與賴肇宏語音照會，表示其為黃俊溢本人且欲申辦
    門號，賴肇宏因而誤認已獲黃俊溢之授權，即為黃俊溢申辦
    台灣大哥大門號0000000000號，並接續於附表編號2、3所示
    「行動寬頻業務申請書」、「號碼可攜服務申請書」之本人
    簽章欄、申請人簽章欄、立同意書人簽章欄偽簽黃俊溢之署
    押，並持之向台灣大哥大公司行使之，表示黃俊溢本人新申
    辦門號，其等以此方式詐得0000000000號門號SIM卡1張及IP
    HONE-X手機1支。其等又令不知情之賴肇宏將門號000000000
    0號門號攜碼至亞太電信門號，以此方式獲得優惠購機方案
    ，而詐得IPHONE7、IPHONE6手機各一支，足生損害於台灣大
    哥大公司、亞太電信股份有限公司(下稱亞太公司)、黃俊溢
    以及賴肇宏對於行動電話門號申辦、管理之正確性。嗣由辛
    桐宇取得上開手機及門號，並交付新臺幣(下同)2000元予陳
    志文。因黃俊溢接獲中華電信股份有限公司通知門號申辦成
    功(與本案無涉)而察覺有異，查詢台灣大哥大公司及亞太公
    司後，始悉上情。
二、案經黃俊溢、賴肇宏訴由新北市政府警察局板橋分局報告臺
    灣新北地方檢察署檢察官偵查起訴。
    理  由
壹、證據能力部分：
    按被告以外之人於審判外之陳述，雖不符刑事訴訟法第159
    條之1至第159條之4之規定，而經當事人於審判程序同意作
    為證據，法院審酌該言詞陳述或書面陳述作成時之情況，認
    為適當者，亦得為證據。又當事人、代理人或辯護人於法院
    調查證據時，知有第159條第1項不得為證據之情形，而未於
    言詞辯論終結前聲明異議者，視為有前項之同意，同法第15
    9條之5亦有明定。查本件檢察官、被告陳志文（下稱被告）
    、辯護人就本判決下列所引被告以外之人於審判外陳述之證
    據能力均不予爭執，迄至言詞辯論終結，亦未對該等證據之
    證據能力聲明異議，本院審酌該些供述證據作成時，核無違
    法取證或其他瑕疵，認為以之作為本案之證據屬適當，自有
    證據能力。其餘資以認定被告犯罪事實之非供述證據，均查
    無違反法定程序取得之情形，依刑事訴訟法第158條之4反面
    規定，亦具證據能力。
貳、實體部分：
一、認定犯罪事實之證據及理由：
    上揭事實，業據被告於原審及本院審理程序中均坦承不諱（
    見原審卷第127、136頁），核與證人即同案被告辛桐宇之供
    證、證人即告訴人黃俊溢、賴肇宏分別於警詢、偵查之證述
    相符(見新北地檢署109年度偵字第18037號卷，下稱偵卷，
    第7至9、11至12、15至17、19至23、193至199、281至283、
    303至307頁；原審卷第126至127、136、141、326頁），並
    有台灣大哥大公司109年2月7日法大字第109011929號函暨所
    附之基本資料查詢、台灣大哥大行動寬頻業務申請書、號碼
    可攜服務申請書、預付卡申請書、亞太公司函文、台灣大哥
    大聲明書、冒申聲明書、亞太電信帳單翻拍照片、同案被告
    辛桐宇與證人賴肇宏之MESSENGER對話紀錄、被告與證人賴
    肇宏之LINE對話紀錄等件在卷可參(見偵卷第29、31、35至4
    9、51至53、55至59、61、63、65、77至169頁)，應認被告
    前揭任意性自白與事實相符，堪以採信。綜上，本案事證明
    確，被告犯行可堪認定，應予依法論科。
二、論罪：
  ㈠法律適用之說明：
　⒈行使偽造私文書部分
　　按刑法第210條之偽造私文書罪，係以無製作權人，冒用他
    人名義製作文書，足以生損害於公眾或他人為要件，旨在處
    罰無製作權之人，不法製作他人之文書。若未經他人授權或
    逾越授權範圍，用以製作違反本人意思之文書，仍屬偽造私
    文書。又本罪重在保護文書之公共信用，非僅保護製作名義
    人的私利益，故祇須所偽造之私文書，客觀上有可能足以生
    損害於公眾或他人，即已該當；至公眾或他人是否因該私文
    書之偽造，而實際受損害，則非所問（最高法院109年度台
    上字第1285號判決意旨參照）。次按刑法第217條所稱之「
    偽造署押」，係指行為人冒用本人名義在文件上簽名或為民
    法第3條第3項所稱指印之類似簽名之行為者而言（最高法院
    80年度台非字第277號判決意旨參照），故倘行為人係以簽
    名之意，於文件上簽名，且該簽名僅在於表示簽名者個人身
    分，以做為人格同一性之證明，除此之外，再無任何其他用
    意者，即係刑法上所稱之「署押」，若於做為人格同一性之
    證明外，尚有其他法律上之用意者（例如表示收受某物之用
    意而成為收據之性質、表示對於某事項為同意之用意證明）
    ，即應該當刑法上之「私文書」（最高法院93年度台上字第
    1187號、93年度台上字第1454號、90年度台上字第6057號判
    決意旨參照）。查：被告與同案被告辛桐宇未得告訴人黃俊
    溢之同意，由同案被告辛桐宇於附表編號1所示文件、或令
    不知情之賴肇宏於附表編號2、3所示文件，為附表編號1至3
    「署押內容及數量」欄所示數量之告訴人黃俊溢署押，而再
    分別交付電信公司以行使，用以表示告訴人黃俊溢已同意以
    契約方案申辦行動電話門號之用意，均為無製作權人而製作
    私文書後，持以行使之行為，揆諸前揭說明，自屬行使偽造
    私文書之犯行。
　⒉個人資料保護法部分
　　按個人資料保護法規範之個人資料，係指自然人之姓名、出
    生年月日、國民身分證統一編號、護照號碼、特徵、指紋、
    婚姻、家庭、教育、職業、病歷、醫療、基因、性生活、健
    康檢查、犯罪前科、聯絡方式、財務情況、社會活動及其他
    得以直接或間接方式識別該個人之資料，個人資料保護法第
    2條第1款定有明文。次按個人資料保護法所規範之行為態樣
    ，包含個人資料之蒐集、處理及利用；「蒐集」係指以任何
    方式取得個人資料；「利用」係指將蒐集之個人資料為處理
    以外之使用，個人資料保護法第1條、第2條第3、5款分別定
    有明文。另按個人資料之蒐集、處理或利用，應尊重當事人
    之權益，依誠實及信用方法為之，不得逾越特定目的之必要
    範圍，並應與蒐集之目的具有正當合理之關聯，個人資料保
    護法第5條定有明文。查：被告與同案被告辛桐宇為詐欺電
    信公司，以同案被告辛桐宇取得內含告訴人黃俊溢姓名、出
    生年月日、身分證統一編號、婚姻、家庭、住址等個人資料
    之身分證、健保卡，再共同利用該等資料詐欺電信公司，則
    該等行為自構成非法蒐集、利用個人資料之行為無訛。
　⒊戶籍法部分
　　按將國民身分證交付他人，以供冒名使用，或冒用身分而使
    用他人交付或遺失之國民身分證，足以生損害於公眾或他人
    者，處3年以下有期徒刑、拘役或科或併科新臺幣30萬元以
    下罰金，戶籍法第75條第3項定有明文。倘行為人於偽造不
    實之電信服務申請書時，係佯以本人名義，即自稱係被冒用
    人本人而行使他人交付或遺失之國民身分證，則該當本罪，
    惟若係謊稱受本人委託申辦，並未自稱係申請人本人，尚無
    冒用身分之行為，要難以戶籍法第75條第3項後段相繩。被
    告辛桐宇持告訴人黃俊溢遺失之國民身分證申辦0000000000
    之門號，係偽以黃俊溢本人名義申辦行動電話門號，依上開
    說明，應該當於戶籍法第75條第3項後段之冒用身分而使用
    他人遺失之國民身分證罪。至申辦0000000000號門號則係佯
    以受告訴人黃俊溢之委託申辦，並未自稱為黃俊溢本人，自
    無該當戶籍法第75條第3項之罪名。
　⒋詐欺取財部分
　　被告與同案被告辛桐宇以上開之手法致電信公司誤信其等有
    得告訴人黃俊溢授權以其名義申辦行動電話門號，因而詐得
    SIM卡及行動電話，自屬詐欺取財犯行。
　㈡罪名：
　⒈核被告所為，係犯個人資料保護法第41條、第20條第1項之非
    法利用個人資料罪、刑法第216條、第210條之行使偽造私文
    書罪、同法第339條第1項之詐欺取財罪及戶籍法第75條第3
    項後段之冒用身分而使用他人遺失之國民身分證罪。偽造告
    訴人黃俊溢之署押，係屬偽造私文書之階段行為，偽造私文
    書之低度行為，應為行使偽造私文書之高度行為所吸收，均
    不另論罪。又被告與同案被告辛桐宇非法蒐集個人資料之階
    段行為，應為其等非法利用個人資料行為所吸收，不另論罪
    。
　⒉起訴書就上開事實雖漏未引用個人資料保護法第41條、第20
    條第1項非法利用個人資料罪及戶籍法第75條第3項之冒用身
    分而使用他人交付或遺失之國民身分證罪，然於事實欄內已
    載明被告與同案被告辛桐宇共同冒用他人名義申辦門號且使
    用申辦人身分證明文件之事實，應認此部分事實業已起訴，
    僅屬漏列法條，且上揭部分與檢察官起訴、經本院認定有罪
    部分，既有想像競合犯之裁判上一罪關係，為起訴效力所及
    ，且經本院告知被告此部分罪名使其一併辯論（見原審卷第
    325頁；本院卷第167頁），而無礙於其防禦權之行使，自應
    一併審究。
　㈢正犯之說明：
　⒈被告利用不知情承辦人員賴肇宏於附表編號2、3所示文件簽
    立黃俊溢之署押，以申辦行動電話門號遂行本案犯行，為間
    接正犯。
　⒉被告與同案被告辛桐宇就上開犯行，具有犯意聯絡、行為分
    擔，應為共同正犯。
  ㈣罪數：
　⒈由同案被告辛桐宇冒用告訴人黃俊溢名義，或利用不知情之
    賴肇宏，於附表編號1至3所示文件偽造黃俊溢之署名，以達
    詐欺取財目的，主觀上皆係基於單一遂行向電信公司詐取財
    物之目的犯意支配下所為，客觀上各該行為均為整體犯罪計
    畫之一部分，於密接時間內遂行同一計畫之犯行，在客觀上
    以視為數個舉動之接續實行，依一般社會通念，應評價為接
    續之一行為較為合理。
　⒉被告所為，係冒用身分而使用他人遺失之國民身分證、非法
    利用個人資料而犯行使偽造私文書及詐欺取財等罪，皆係欲
    遂行向電信公司詐取財物之目的，主觀上係基於單一犯意支
    配下所為，客觀上被告以冒用他人身分、非法利用個人資料
    並行使偽造私文書之方式以達其詐欺取財之目的，各該行為
    均為整體犯罪計畫之一部分，是被告所為，係以一行為觸犯
    非法利用個人資料罪、冒用身分而使用他人遺失國民身分證
    罪、行使偽造私文書罪及詐欺取財罪，為想像競合犯，應依
    刑法第55條規定，從一重論以非法利用個人資料罪。
三、撤銷改判之理由：
　㈠原審認被告所犯事證明確，予以論罪科刑，固非無見。惟查
    ：被告與同案被告辛桐宇非法蒐集個人資料之階段行為，應
    為其等非法利用個人資料行為所吸收，不另論罪，原判決認
    被告所為尚成立個人資料保護法第41條、第19條第1項之非
    法蒐集個人資料罪，稍有違誤。另被告雖於111年1月18日與
    告訴人黃俊溢、賴肇宏達成和解，有調解筆錄存卷可考（見
    原審卷第207至208頁），然被告迄今未依上開調解條件履行
    賠償，業經被告自承在卷，核與告訴人黃俊溢、賴肇宏之指
    訴相符（見本院卷第78、96、143、144頁），顯見被告毫無
    履行賠償之誠意及能力；參以原判決理由中，已詳細說明為
    督促被告履行上開調解筆錄內容，故為緩刑諭知之目的，及
    被告若不履行負擔，情節重大足認難收預期之效，而有執行
    刑罰之必要者，得撤銷其緩刑宣告之理由，仍未見被告履行
    調解筆錄之給付，以填補告訴人2人損害之積極舉措，更難
    認被告已因原判決之罪刑宣告知所警惕，而有原判決所指悔
    悟及填補損害之心，自難僅憑被告與告訴人2人成立調解，
    即認被告所受刑之宣告以暫不執行為適當；檢察官此部分上
    訴為有理由。故原判決關於被告部分既有前揭可議之處，自
    應由本院將原判決此部分撤銷改判。
　㈡審酌被告竟為貪圖小利，配合同案被告辛桐宇之指示，共同
    非法利用告訴人黃俊溢個人資料，使用他人遺失之國民身分
    證，冒用他人名義申辦行動電話門號，據此詐得財物，顯見
    其法治觀念非佳，所為實值非難；衡酌被告犯後坦承犯行，
    被告雖已與告訴人黃俊溢、賴肇宏達成和解，但迄今未履行
    賠償，且尚未徵得電信公司之原諒及賠償電信公司所受損害
    之犯後態度，兼衡告訴人2人所受損害，及被告之素行、犯
    罪動機、目的、手段、角色分工（僅配合同案被告辛桐宇指
    示，假冒為告訴人黃俊溢與告訴人賴肇宏照會，並非主導之
    人）、自述國中肄業之智識程度、目前以打零工為生、月薪
    約6000元，須扶養母親之家庭經濟狀況（見本院卷第174至1
    75頁）等一切情狀，量處如主文第2項所示之刑，並諭知易
    科罰金之折算標準。　
　㈢沒收：
　⒈按偽造之印章、印文或署押，不問屬於犯人與否，沒收之，
    刑法第219條定有明文。又按刑法第219條係採義務沒收主義
    ，凡偽造之印文或署押，不論是否屬於犯人所有，亦不論有
    無搜獲扣案，苟不能證明其已滅失，均應依法宣告沒收；被
    告用以行使之偽造私文書，既已交付予銀行及郵差收受，則
    該物非屬被告所有，除該偽造文書上之偽造印文、署押應依
    刑法第219條予以沒收外，依同法第38條第3項之規定，即不
    得再對各該文書諭知沒收（最高法院43年台上字第747號判
    例、94年度台上字第3518號判決要旨參照）。查：同案被告
    辛桐宇或令不知情賴肇宏偽造之附表編號1至3所示文件，均
    已提供予台灣大哥大公司以行使之，衡情均已非屬被告2人
    所有之物，爰不予宣告沒收，然該等文件上偽造「黃俊溢」
    如附表編號1至3所示之署名，均應依刑法第219條之規定，
    予以沒收。至該等文書上其餘「黃俊溢」之署名，因僅為身
    分識別，非基於簽名之意所為，縱使未經告訴人黃俊溢授權
    而填寫其姓名，尚不生偽造署押問題，故不予以沒收(最高
    法院96年度台上字第5196號刑事判決意旨參照)，起訴書此
    部分聲請，容有誤會，附此敘明。　　
　⒉被告因本案由同案被告辛桐宇處朋分2000元一節，為被告所
    不否認，並經同案被告辛桐宇供述在案（見偵卷第307頁；
    原審卷第126頁），自屬被告之犯罪所得，且未扣案或發還
    告訴人2人，爰依刑法第38條之1第1項前段及第3項之規定宣
    告沒收，並於全部或一部不能沒收或不宜執行沒收時，追徵
    其價額。　
　⒊至於本案詐得如附表「搭配商品」欄所示手機及SIM卡，均由
    同案被告辛桐宇取得，自非屬被告之犯罪所得，當無從向被
    告宣告沒收、追徵。而告訴人2人與被告成立之調解筆錄，
    既未獲清償，自當另循強制執行程序實現債權，末此說明。
據上論斷，應依刑事訴訟法第369條第1項前段、第364條、第299
條第1項前段，個人資料保護法第41條、戶籍法第75條第3項，刑
法第28條、第216條、第210條、第339條第1項、第55條前段、第
41條第1項前段、第219條、第38條之1第1項前段、第3項，刑法
施行法第1條之1第1項，判決如主文。
本案經檢察官李宗翰提起公訴，檢察官吳宗光提起上訴，檢察官
侯名皇到庭執行職務。
中　　華　　民　　國　　111 　年　　10　　月　　11　　日
                  刑事第十五庭  審判長法　官  陳芃宇
                                      法　官  余銘軒
                                      法　官  陳俞伶
以上正本證明與原本無異。
如不服本判決，應於收受送達後20日內向本院提出上訴書狀，其
未敘述上訴之理由者並得於提起上訴後20日內向本院補提理由書
（均須按他造當事人之人數附繕本）「切勿逕送上級法院」。
                                      書記官  朱家麒
中　　華　　民　　國　　111 　年　　10　　月　　12　　日
 
附錄：本案論罪科刑法條全文
個人資料保護法第41條
意圖為自己或第三人不法之利益或損害他人之利益，而違反第6
條第1項、第15條、第16條、第19條、第20條第1項規定，或中央
目的事業主管機關依第21條限制國際傳輸之命令或處分，足生損
害於他人者，處5年以下有期徒刑，得併科新臺幣100萬元以下罰
金。

中華民國刑法第210條
偽造、變造私文書，足以生損害於公眾或他人者，處5年以下有
期徒刑。

中華民國刑法第216條
行使第210條至第215條之文書者，依偽造、變造文書或登載不實
事項或使登載不實事項之規定處斷。
 
中華民國刑法第339條
意圖為自己或第三人不法之所有，以詐術使人將本人或第三人之
物交付者，處5年以下有期徒刑、拘役或科或併科50萬元以下罰
金。
以前項方法得財產上不法之利益或使第三人得之者，亦同。
前二項之未遂犯罰之。

戶籍法第75條
意圖供冒用身分使用，而偽造、變造國民身分證，足以生損害於
公眾或他人者，處5年以下有期徒刑、拘役或科或併科新臺幣50
萬元以下罰金。
行使前項偽造、變造之國民身分證者，亦同。
將國民身分證交付他人，以供冒名使用，或冒用身分而使用他人
交付或遺失之國民身分證，足以生損害於公眾或他人者，處3年
以下有期徒刑、拘役或科或併科新臺幣30萬元以下罰金。
附表：偽造署押內容及數量
編號 申辦門號 文件名稱 署押內容及數量 搭配商品 1 0000000000 預付卡申請書 「黃俊溢」簽名1枚 （見偵卷第49頁） IPHONE-X （含SIM 卡1張） 2 0000000000 行動寬頻業務申請書 申請人簽章欄、本人簽章欄、立同意書人簽章欄之「黃俊溢」簽名7枚 （見偵卷第35、37、39、41、43頁） IPHONE-6、 IPHONE-7 （含SIM 卡1張） 3  號碼可攜服務申請書 申請人簽章欄之「黃俊溢」簽名1枚 （見偵卷第45頁）